【裁判字號】    97,訴,765
【裁判日期】    971029
【裁判案由】    俸給
【裁判全文】
臺北高等行政法院判決
                                       97年度訴字第765號
                              .
原      告  甲○○
被      告  銓敘部
代  表  人  乙○○（部長）
訴訟代理人  丙○○
            戊○○
            丁○○
上列當事人間因俸給事件，原告不服公務人員保障暨培訓委員會
中華民國97年2 月19日97公審決定第0067號復審決定，提起行政
訴訟。本院判決如下：
    主  文
原告之訴駁回。
訴訟費用由原告負擔。
    事  實
一、事實概要：原告於93年1月1日任行政院衛生署國民健康局（
    下稱健康局）衛生環保行政職系薦任第六職等至第七職等技
    士。經被告93年2 月9 日部銓一字第0932327040號函( 下稱
    前處分) ，以其所具82年專門職業及技術人員高等考試( 下
    稱專技人員高考) 護理師考試及格資格及90年1 月至12月以
    醫事人員士( 生) 級本俸二十四級385 俸點參加年終考績晉
    級有案之年資，審定合格實授，核敘薦任第六職等本俸二級
    400 俸點。嗣被告以原告上開90年曾任年資於91年11月13日
    任桃園縣衛生局衛生稽查員時，經採計提敘俸級1 級有案，
    不得再重複採計提敘俸級，爰以96年4 月23日部銓二字第09
    62785648A 號函( 下稱原處分) 撤銷前處分之銓敘審定，並
    重行審定原告93年1 月1 日任用案，為合格實授薦任第六職
    等本俸一級385 俸點。原告不服，提起復審經決定駁回後，
    遂提起本件行政訴訟。
二、兩造聲明：
    (一)原告聲明：復審決定及原處分均撤銷。
    (二)被告聲明：原告之訴駁回。
三、兩造之爭點：被告以原處分撤銷前處分之銓敘審定，是否合
                法？
    (一)原告主張之理由：
      1.按憲法第18條規定旨在保障人民有依法令從事於公務，
        暨由此衍生享有之身分保障、俸給、與退休金等權利。
        公務人員依法銓敘取得之官等、俸級、基於憲法上服職
        公職之權利，受制度性保障。又俸給銓敘權利之取得係
        以取得公務人員任用法上之公務人員資格為前提。此迭
        為大法官釋字第605號、第575號一再闡明公務員之身分
        ，一經銓敘即受有制度性保障；又雖無降級及減俸之名
        ，但實際上則生類似降級或減俸之懲戒效果，與首開憲
        法保障人民服公職權利之意旨未盡相符，亦有大法官釋
        字第483號解釋可參，合先敘明。
      2.查被告以原處分，不附任何理由及說明，將原先業已核
        定之官職及官等撤銷，此侵害原告對於政府機關之信賴
        ，亦影響原告擔任公務員之權益。故被告上開不具理由
        撤銷原告業已審定之職等函，猶如判決書僅有主文（甚
        至如主文都不似，僅如判決中之併此指明般）而無任何
        事實以及理由，豈能謂之合法？因此，原處分已違反行
        政程序法第96條之規定，自應予撤銷。詎復審機關對於
        原告上開請求置之不理，作出與原告請求大異其趣之決
        定，亦未於復審理由中說明為何原告之主張不可採，故
        原復審決定實有應受請求事項未予判決之違法，亦應予
        撤銷改判。
      3.復查，復審決定既謂原告並信賴不值得保護之情形，又
        謂被告之審定具維護公務人員任用及俸級制度公平性及
        一致性之公益，其公益應大於私益，核與信賴保護原則
        無違云云，顯有矛盾，其所指之信賴保護對象究竟是被
        告抑或如原告等之基層公務員？再者，信賴保護原則不
        即是保護人民基於信賴基礎、信賴表現、值得保護之信
        賴利益等構成之原則嗎？（參吳庚著行政法之理論與實
        用第66頁，95年8 月增訂9 版3 刷），何時竟反倒保護
        起行政機關而有適用該原則之餘地？再者，前開書中亦
        謂「公益與私益並非對立之命題，保障私益亦屬於維護
        公益之一環」，釋字第525 號解釋亦認：「信賴利益所
        依據之法規，其作用不僅在保障私人利益之法律地位而
        已，更具有藉該法律地位之保障以實現公益之目的者，
        則因該法規之變動所涉及信賴利益之保護，即應予強化
        以避免其受損害，俾使該基礎法規所欲實現之公益目的
        ，亦得確保，」故復審決定謂保護「…之公益，其公益
        大於私益」，其理論基礎及標準不知來自何處，又亦不
        知其法律依據何在？
      4.又查，復審決定謂「銓敘部( 即被告) 係因復審人( 即
        原告）於95年1 月1 日考績升等案，始查知該部銓敘審
        定有誤」，按此一對原告不利之事實，應由被告舉證才
        是。查對於公務人員之職等審定乃被告之主要工作，其
        機關人員乃係此一領域之專業人士，又銓敘制度中亦有
        動態申報制度，每一年每一月均有動態申報與審核，若
        謂銓敘人員遲至多年後始知其有錯誤，其證據何在？豈
        可偏信被告銓敘部官員自謂其於何時始發現即承認其何
        時發現而不逾期，故此一事實應由被告銓敘部官員舉證
        以實其說？否則其若於公務人員20、30年後要退休時始
        發現錯誤，也可准許其逕行撤銷，此對人民是否過苛，
        而對於行政機關是否過於寬縱？
    (二)被告主張之理由：
      1.關於原告指稱公務人員依法銓敘取得之官等、俸級應受
        保障，非依法律不得降級或減俸一節：
        (1)按94年5月18日修正公布前之公務人員俸給法(下稱俸
          給法)第9條、第12條第1項，及同法施行細則第2條第
          2項、第3條、第15條第2項規定，須屬上開俸給法第9
          條所稱之特種考試及格資格任用之人員、專技轉任人
          員或公務人員任用法第33條之1第2款繼續任用之人員
          ，以另具之任用資格調任時，或屬俸給法第12條所規
          定之適用不同任用法規之行政機關人員、公立學校教
          育人員或公營事業人員3 者間相互轉任時，始有任用
          及俸級重新銓敘審定，以及前曾經採計提敘俸級之年
          資得重行採計之適用，先予敘明。
        (2)復查，94年12月14日修正公布前之專門職業及技術人
          員轉任公務人員條例( 下稱專技人員轉任條例) 第5
          條、第7 條及俸給法第6 條第2 項規定，茲以原告原
          任桃園縣政府衛生局衛生環保行政職系衛生稽查員時
          ，係以其原具普考及格資格，辦理銓敘審定，嗣於93
          年1 月1 日改依其另具之專技高考及格資格調任健康
          局薦任第六職等至第七職等衛生環保技術職系技士職
          務時，因非屬前開俸給法第9 條及第12條之調任或轉
          任情形，爰無該2 條有關重新銓敘審定俸級規定之適
          用，故原告於任桃園縣政府衛生局衛生環保行政職系
          衛生稽查員職務時，曾經採計提敘之90年1 月至12月
          之年資，於93年1 月1 日調任健康局時，自不得再重
          複採計提敘俸級；是以，被告以前處分重複採計原告
          是段年資提敘俸級一級，自屬誤審，被告爰依行政程
          序法第117 條及第121 條規定，以原處分撤銷前處分
          ，並依前開專技轉任條例及俸給法規定，重新辦理原
          告此次調任案之俸級為薦任第六職等本俸一級385 俸
          點，於法並無不符。
      2.關於原告指稱行政處分以書面為之者，應記載主旨、事
        實、理由及法令依據等節：
        (1)查行政程序法第96條規定，書面行政處分應記載主旨
          、事實、理由及其法令依據；第97條規定，書面之行
          政處分於處分相對人或利害關係人無待處分機關之說
          明已知悉或可知悉作成處分之理由者，以及以自動機
          器作成之行政處分，均得不記明理由。茲以公務人員
          相關任用法規、俸給法規等人事法規，均經依法公告
          發布，應為公務人員所知悉外，依人事管理條例第4
          條規定，人事管理機構之職掌為機關職員送請銓敘案
          件及俸級之簽擬、人事案件之依法核辦及銓敘機關交
          辦事項；第6 條規定，人事管理人員由銓敘部指揮監
          督。意即各機關均有人事人員協助公務人員知悉相關
          法令規定、公務人員銓敘審定結果及本部交辦事項。
        (2)是以，被告之銓敘審定函，例依上開行政程序法第97
          條有關「處分相對人或利害關係人無待處分機關之說
          明已知悉或可知悉作成處分之理由者」及「以自動機
          器作成之行政處分」規定，未載記理由，惟其餘如主
          旨、事實、法令依據及教示文字等，均詳予載及，並
          無原告所指摘之未載明主旨、事實及法令依據之情形
          。復如上述，各機關人事人員由被告指揮監督及辦理
          本部交辦事項，爰被告於知悉前93年2月9日函，係屬
          違法之行政處分時，業由承辦人電洽健康局人事人員
          詳予解說該筆審定應予撤銷，並另為適法處分之緣由
          ，且請人事人員委婉向原告說明後，始同時撤銷違法
          處分，並另為適法處分，應予澄明。
      3.關於原告主張信賴保護原則：
        (1)查行政程序法第117條及第119條規定，本案原告雖無
          行政程序法第119 條所列信賴不值得保護之情形，惟
          本部所為銓敘審定，具維護公務人員任用及俸給制度
          公平性及一致性之公益，其公益大於私益，爰本部撤
          銷93年2 月9 日審定函，核與信賴保護原則無違，且
          合於行政程序法第117 條規定。
        (2)復查行政程序法第121條第1項、公務人員任用法第24
          條及其施行細則第24條、俸給法第24條第1 項規定，
          公務人員須有職務異動或任用、俸級有變更之情形，
          始須於法定期限內報請本部調閱個人檔卷銓敘審定。
          被告係於健康局96年3 月29日辦理原告95年1 月1 日
          考績升等至部，經重新檢視原告銓審資料時，始發現
          前處分係屬誤審，旋於同年4 月23日以原處分撤銷該
          函，並同時另銓敘審定復審人93年1 月1 日之俸級，
          符合行政程序法第121 條，有關第117 條之撤銷權，
          應自原處分機關或其上級機關知有撤銷原因時起2 年
          內為之規定，此於原告個人檔卷均可查證。
    理  由
一、本件原告起訴時，被告之代表人為朱武獻，嗣於訴訟中變更
    為乙○○，茲據新任代表人具狀聲明承受訴訟，經核無不合
    ，應予准許。
二、本件原告於93年1月1日任健康局衛生環保行政職系薦任第六
    職等至第七職等技士。經被告以其所具82年專技人員高考護
    理師考試及格資格及90年1 月至12月以醫事人員士( 生) 級
    本俸二十四級385 俸點參加年終考績晉級有案之年資，審定
    合格實授，以前處分核敘薦任第六職等本俸二級400 俸點。
    嗣被告以原告上開90年曾任年資於91年11月13日任桃園縣衛
    生局衛生稽查員時，業經採計提敘俸級一級有案，不得再重
    複採計提敘俸級，乃以原處分撤銷前處分之銓敘審定，並重
    行審定原告93年1 月1 日任用案，為合格實授薦任第六職等
    本俸一級385 俸點之事實，為兩造所不爭，並有原告歷次送
    審書、考試院考試及格證書、被告核定函、公務人員動態登
    記表、行政院衛生署92年12月19日衛署人字第0920065370號
    令及被告前開各處分附原處分卷可稽，堪信為真實。
三、原告起訴主張：公務人員依法銓敘取得之官等、俸級應受保
    障，非依法律不得降級或減俸，被告以原處分不附任何理由
    撤銷前處分已核定之俸級，已違反行政程序法第96條第1 項
    第2 款、第121 條規定及信賴保護原則等語。故本件之爭執
    在於：被告以原處分撤銷前處分之銓敘審定，而重行審定原
    告93年之任用案，是否合法？
四、經查：
    (一)按94年5月18日修正公布前之俸給法第9條規定：「依特種
      考試及格資格任用之人員、專門職業及技術人員轉任公務
      人員條例轉任之人員或公務人員任用法第33條之1第2款繼
      續任用之人員，如另具有公務人員任用資格者，在限制轉
      調機關、職系或年限內，調任不受限制之職務時，應以其
      所具公務人員任用資格重新銓敘審定俸級。」第12條第1
      項規定：「公立學校教育人員、公營事業人員轉任行政機
      關職務時，其俸級之核敘，除其他法規另有規定外，依其
      考試及格所具資格或曾經銓敘審定有案之職等銓敘審定俸
      級。」及同法施行細則第2 條第2 項規定：「本法第12條
      所稱轉任，指適用不同任用法規之行政機關人員、公立學
      校教育人員或公營事業人員3 者之間相互轉任者。」第3
      條規定：「本法第9 條所稱應以其所具公務人員任用資格
      重新銓敘審定俸級，指受限制調任之公務人員調任不受限
      制職務時，以其重新取得考試及格任用資格調任者，適用
      本法第6 條規定依其考試等級起敘俸級；如以其曾經銓敘
      審定不受限制之資格調任者，依該銓敘審定之俸級起敘。
      曾任前項受限制調任之公務年資符合本法第17條規定者，
      得按年核計加級。」第15條第2 項規定：「公務人員曾任
      公務年資依法採計作為取得任用資格之基本年資或已採計
      提敘俸級之年資，不得重複採計。但不同任用制度轉任人
      員，依其所具任用資格重新銓敘審定敘俸時，前曾經採計
      提敘俸級之年資得重行採計。」可知，須屬前揭俸給法第
      9 條所稱之特種考試及格資格任用之人員、專技轉任人員
      或公務人員任用法第33條之1 第2 款繼續任用之人員，以
      另具之任用資格調任時，或屬俸給法第12條所規定之適用
      不同任用法規之行政機關人員、公立學校教育人員或公營
      事業人員3 者間相互轉任時，始有任用及俸級重新銓敘審
      定，以及前曾經採計提敘俸級之年資得重行採計之適用，
      合先敘明。
    (二)次按，94年12月14日修正公布前之專技人員轉任條例第5
      條規定：「經專門職業及技術人員高等考試或相當之特種
      考試及格後，曾實際從事相當之專門職業或技術職務2 年
      以上，成績優良有證明文件者，得轉任薦任第六職等職務
      。」第7 條規定：「轉任人員俸級之起敘及提敘，適用公
      務人員俸給法規之規定。」又「中華民國85年1 月17日公
      務人員考試法修正公布前，考試及格人員，初任各官等職
      務時，其等級起敘規定如下：…四、高等考試或特種考試
      之乙等考試及格者，初任薦任職務時，敘薦任第六職等本
      俸一級；…」亦為俸級法第6 條第2 項第4 款所明定。查
      原告於87年5 月20日以其所具82年專技人員高考及格資格
      任臺灣省立桃園醫院護士，經被告依專技人員轉任條例第
      5 條規定，核敘薦任第六職等本俸一級385 俸點。原告復
      於91年11月13日以其應82年普考及格資格，任桃園縣衛生
      局委任第三職等至第五職等衛生環保行政職系衛生稽查員
      ，前經被告91年12月3 日部地一字第0915151562號函依公
      務人員任用法第9 條第1 項第2 款規定審定准予權理，並
      採其84年1 月至86年12月及90年1 月至12月之年資，計4
      年年資，提敘4 級，核敘委任第三職等年功俸一級330 俸
      點，歷至92年考績晉敘委任第三職等年功俸3 級350 俸點
      。嗣原告於93年1 月1 日以所具82年專技人員高考及格資
      格調任現職，因與原任係屬適用相同任用制度之行政機關
      間職務之調動，依前揭規定，同一年資自不得重複採計提
      敘俸級，是原告於任桃園縣衛生局衛生稽查員時，曾經採
      計提敘之90年1 月至12月之年資，於93年1 月1 日調任健
      康局時，自不得再重複採計提敘俸級。被告重複採計原告
      該段年資，提敘俸級一級，以前處分核敘薦任六職等本俸
      二級400 俸點，即有違法。
    (三)復按，「違法行政處分於法定救濟期間經過後，原處分機
      關得依職權為全部或一部之撤銷；…但有下列各款情形之
      一者，不得撤銷：一、撤銷對公益有重大危害者。二、受
      益人無第119 條所列信賴不值得保護之情形，而信賴授予
      利益之行政處分，其信賴利益顯然大於撤銷所欲維護之公
      益者。」行政程序法第117 條定有明文。是則，違法行政
      處分於法定救濟期間經過後，受益人縱無信賴不值得保護
      之情形，倘受益人信賴利益顯然小於撤銷行政處分所欲維
      護之公益者，原處分機關仍得依職權撤銷違法之行政處分
      。依前所述，被告錯誤辦理原告93年1 月1 日之任用案，
      以前處分重複採計原告90年1 月至12月之年資提俸一級，
      已違反前揭俸級法之規定，自屬違法之行政處分，原告雖
      無行政程序法第119 條所定信賴不值得保護之情事，惟被
      告考量該違法之俸級審定倘不予撤銷，將無法維護公務人
      員任用及俸級制度之公平、合理與正確，而嚴重破壞國家
      公務人員銓審制度及現有法律秩序，故基於建立公務人員
      銓敘制度所欲維護之公益，顯然大於原告因被告錯誤審定
      獲得晉敘俸級所得之私益，乃以原處分撤銷前處分之銓敘
      審定，重行審定原告93年1 月1 日任用案，為合格實授薦
      任第六職等本俸一級385 俸點，於法洵無不合。
    (四)又按，行政程序法第121 條第1 項規定：「第117 條之撤
      銷權，應自原處分機關或其上級機關知有撤銷原因時起2
      年內為之。」另公務人員任用法第24條規定：「各機關擬
      任公務人員，經依職權規定先派代理，限於實際代理之日
      起3 個月內送請銓敘部銓敘審定。…」同法施行細則第24
      條規定：「公務人員有本法第24條之1 第2 項規定之行政
      程序再開事由，應填具公務人員任用或俸給案申請更正或
      變更送核書表，依送審程序向銓敘部提出申請。」又俸給
      法第24條第1 項亦規定：「公務人員俸級經銓敘部銓敘審
      定後，如有不服，得依公務人員保障法提起救濟；如有顯
      然錯誤，或有發生新事實、發現新證據等行政程序再開事
      由，得依行政程序法相關規定辦理。」是以，公務人員須
      有職務異動或任用、俸級有變更之情形，始須於法定期限
      內報請被告調閱個人檔卷銓敘審定。查被告係於健康局96
      年3 月29日辦理原告95年1 月1 日考績升等至該部，經重
      新檢視原告之銓審資料時，始發現前處分係屬誤審，旋於
      同年4 月23日以原處分撤銷前處分，並同時另銓敘審定原
      告93年1 月1 日之俸級，此有健康局製作原告之公務人員
      動態登記表、被告內部承辦人員簽呈及原處分附原處分卷
      可證，自未逾前揭行政程序法第121 條第1 項所定「知有
      撤銷原因時起2 年」之期間。原告亦未舉證證明被告早於
      原處分作成前2 年已知有前開撤銷原因，空言指摘被告已
      逾2 年除斥期間，不得再撤銷前處分云云，即不足採。
    (五)末按，行政處分以書面為之者，應記載主旨、事實、理由
      及其法令依據，固為行政程序法第96條第1項第2款所明定
      ，惟其立法意旨，為使人民得以瞭解行政機關作成行政處
      分之法規根據、事實認定及裁量之斟酌等因素，以資判斷
      行政處分是否合法妥當，及對其提起行政救濟可以獲得救
      濟之機會；故書面行政處分關於事實及其法令依據等記載
      是否合法，即應自其記載是否已足使人民瞭解其受處分之
      原因事實及其依據之法令判定之，而非須將相關之法令及
      事實全部加以記載，始屬適法。查原處分業已載明原告93
      年1月1日之任用案經審查結果為合格實授、審定之官等、
      俸級、生效日期、適用法規條款為專技人員轉任條例第5
      條、公務人員俸級法第6 條，並於備註欄敘明原告係領有
      護理字第034629號護理師證書，依專技人員轉任條例轉任
      人員，而併予撤銷前處分之審定函，已足使原告瞭解原處
      分撤銷前處分之事實、理由及法令依據，難謂其理由不備
      。原告執此指摘原處分有違反行政程序法第96條第1 項第
      2 款規定之違法，亦無足採。
五、綜上所述，原告所陳各節均不足採。原處分於法並無違誤，
    復審決定予以維持，亦無不合，原告仍執前詞，請求撤銷復
    審決定及原處分，為無理由，應予駁回。
據上論結，本件原告之訴為無理由，爰依行政訴訟法第98條第1
項前段，判決如主文。
中    華    民    國    97    年    10    月   29     日
                    臺北高等行政法院第二庭
                              審判長法  官  徐瑞晃
                                    法  官  陳金圍
                                    法  官  蕭惠芳
上為正本係照原本作成。
如不服本判決，應於送達後20日內，向本院提出上訴狀並表明上
訴理由，如於本判決宣示後送達前提起上訴者，應於判決送達後
20日內補提上訴理由書（須按他造人數附繕本）。
中    華    民    國    97    年    10    月   29     日
                                    書記官   李淑貞


司法院資訊處製作；財團法人民間司法改革基金會備份。
